臺灣彰化地方法院刑事判決
111年度簡上字第11號
公  訴  人  臺灣彰化地方檢察署檢察官
上  訴  人  
即  被  告  謝文玉





指定辯護人  謝博戎律師
上列上訴人即被告因賭博案件，不服本院中華民國110年11月24
日110年度簡字第964號第一審簡易判決（聲請簡易判決處刑書案
號：臺灣彰化地方檢察署110年度偵字第4011、4170號），提起
上訴，本院管轄之第二審合議庭改依通常訴訟程序，逕為第一審
判決，判決如下：
    主  文
原判決撤銷。
謝文玉犯圖利聚眾賭博罪，處有期徒刑貳月，如易科罰金，以新
臺幣壹仟元折算壹日。如附表所示之物，沒收如附表之方式。  
    犯罪事實
一、謝文玉基於意圖營利供給賭博場所及聚眾賭博之犯意，於民
    國110年2月間某日起，至同年3月20日14時35分許止，提供
    其承租之彰化縣○○鄉○○路000號旁房屋作為賭博場所，聚集
    不特定賭客，使用其所有之撲克牌（聲請簡易判決處刑書誤
    載為骰子）及象棋為賭具，以俗稱「象棋自摸」方式賭博財
    物，其賭博方式為玩象棋「自摸」，放槍者須給胡牌者新臺
    幣（下同）30元至60元不等之金額，如係自摸，則其他3人
    須各給自摸者30元至90元不等之金額，而提供場所之謝文玉
    每局可得150元之抽頭金，謝文玉即以此作為其提供前揭賭
    博場所、茶水之酬勞並藉此牟利。嗣於110年3月20日14時35
    分許，經警持本院核發之搜索票至上址執行搜索，當場查獲
    賭客柯景仁、李萬福、卓惠霜、陳淑珍4人1桌賭博財物【另
    賭客黃進宏、黃綉綿、吳秀蘭、張秀琴4人1桌部分未有抽頭
    ，詳後述】，並扣得象棋1副(32顆)、撲克牌1副、陳淑珍身
    上賭資70元（另40元為另一桌賭客所有與本案犯罪事實無關
    ），及另賭客張秀琴提供之象棋24顆。
二、案經彰化縣警察局和美分局報告臺灣彰化地方檢察署檢察官
    偵查後聲請簡易判決處刑。
    理  由
一、證據能力部分：
　　本案檢察官、被告及辯護人對於本判決所引用之下列各項供
    述證據（含書面陳述）之證據能力，於本院準備程序時，均
    表示無意見，且於本院言詞辯論終結前，亦均未聲明異議，
    本院斟酌下列供述證據作成時之情況，並無違法不當情事，
    且認為以之作為證據應屬適當，依刑事訴訟法第159 條之5
    之規定，得作為證據。至以下所引用之非供述證據，均非人
    對現場情形之言詞描述本身，自無傳聞法則之適用，且經本
    院依法踐行調查證據程序，亦查無依法應予排除證據能力之
    情形，故亦得作為證據。　
二、被告上訴意旨略以：我有自110年2月間開始提供場所給他們
    賭博，但我沒有分紅，我沒有拿到好處，判我這樣的刑度，
    不服，且因為大家都是好朋友聚在一起娛樂，沒有想到這些
    年紀的人還要勞動做證人，真是沒有天理等語。辯護人為被
    告辯護稱：有部分證人明確指出被告沒有抽頭，不可能同個
    地點有不同抽頭方式，專業賭博不會用未完整一副的象棋，
    贏家每局提供30元是當日大家的開銷，並非供被告提供場所
    的代價等語。　　
三、經查：
  ㈠證人①柯景仁於警詢證稱：扣案之賭具撲克牌1副52張、象棋1
    副32顆、賭博場所都是屋主即被告提供的，被告提供場所賭
    博有抽頭，每局抽頭150元，每局前5次自摸者每次抽頭30元
    等語（見4011號偵卷第65-66頁）；查獲當天我自摸2次，共
    支付60元給被告，自摸的人會將30元放在桌角處，每局自摸
    所放置抽頭金達150元後就會叫被告來拿取，被告就會自行
    來拿取，我知道被告收取抽頭金是用來支付生活費用、同事
    間會互相捧場等語（見4170號偵卷第16頁）；於偵訊時結證
    稱：扣案的象棋、撲克牌是被告的，玩象棋自摸的次數比較
    多，撲克牌不是拿來玩，是用來決定出牌的順序，我們是分
    30元、60元、90元的次序來玩，自摸一次最少得60元，自摸
    同一花色就算是90元，不同花色就是60元，放槍沒有同色1
    次是30元，被告有抽頭，每局抽頭金150元，每局前5次自摸
    抽頭30元，最多5次就是150元，平常只有一桌，查獲那天人
    比較多，所以開2桌，有些人我不認識等語（見4011號偵卷
    第169-170頁）；於本院原審時結證稱：我於警詢、偵訊所
    述實在，抽頭金就是玩30元的，自摸1次放30元，最多是拿5
    次150元，是放在桌上，最後被告收取等語（見本院原審卷
    第36-37頁）。並參以證人②李萬福於警詢時證稱：撲克牌1
    副52張、象棋1副32顆是屋主即被告提供，我都叫她為「小
    蘭姐」，我們以俗稱「象棋自摸」的方式對賭，用象棋做為
    賭具，撲克牌用來抽賭博抽牌順序，賭博場所是被告提供的
    ，被告有抽頭，無論同色或混色，只要自摸就抽30元，1副
    牌自摸5次就不用再抽頭，每局抽頭150元等語（見4011號偵
    卷第71-72頁）；我印象中查獲當天我自摸2次，每次抽頭金
    30元，我支付60元，只要自摸就將抽頭金放在桌角處，查獲
    當日被告有收取第一局的抽頭金150元等語（見4170號偵卷
    第23-24頁）；於偵訊時結證稱：現場查扣的象棋、撲克牌
    是被告的，被告有抽頭，1局抽頭金150元，每局前5次自摸
    是抽頭金30元，最多5次就是150元等語（見4011號偵卷第17
    3-174頁）；於本院原審時結證稱：我在警詢、偵訊所述都
    屬實，被告有抽頭，只要自摸就要抽30元給被告，會自動將
    30元放在桌上等語（見本院原審卷第33-34頁）。再佐以證
    人③卓惠霜於警詢時證稱：現場查扣賭具及賭博場所是被告
    提供，被告提供賭博場所有抽頭，不論同色或混色只要自摸
    就要抽30元，每局抽頭150元（見4011號偵卷第76-77頁）；
    查獲當天印象中我自摸1、2次，可能支付30或60元給被告，
    我們這桌只要自摸就會將30元放在桌角處，每局抽頭金達15
    0元後，我們會叫被告來拿取抽頭金，被告就會自行前來拿
    取等語（見4170號偵卷第19-20頁）；於偵訊時結證稱：現
    場查扣的象棋、撲克牌是被告的，被告有抽頭，1局抽頭金1
    50元，每局前5次自摸是抽頭金30元，最多5次就是150元等
    語（見4011號偵卷第173-174頁）；於本院原審時結證稱：
    我於警詢、偵訊時所述實在，查獲地點是被告承租的，自摸
    1次要放30元，最多5次，這錢最後是交給被告等語（見本院
    原審卷第38-40頁）。互核上揭證人①柯景仁、②李萬福、③卓
    惠霜自於警詢、偵查迄本院原審時之證述均就賭博場所及賭
    具由何人提供、抽頭金計算等攸關被告所涉本案犯行是否成
    立之重要事項，前後證述一致，且對案發經過細節均證述綦
    詳，證詞內容應具高度可信性。並審酌證人柯景仁、李萬福
    、卓惠霜與被告間為舊同事、朋友關係，此經其等證述在卷
    （見4011號偵卷第66、71、77頁），衡情其等應無設詞誣陷
    被告而故為虛偽陳述之動機。況上開證人於偵訊及本院訊問
    時，均係於檢察官及本院原審告知具結義務及偽證處罰後，
    具結作證，並以刑事責任擔保其等證言之真實性，衡情當無
    甘冒身陷偽證罪風險而杜撰虛偽情節以攀誣被告之必要，是
    證人柯景仁、李萬福、卓惠霜前揭證述，應可採信。被告確
    有意圖營利提供賭博場所、聚眾賭博，並收取150元之行為
    ，堪以認定。
　㈡再參以被告自承有自110年2月間開始提供賭博場所供賭客賭
    博，賭客至被告所承租之上址旁房屋賭博；賭博者自摸者1
    次放30元，1局最多放150元，由被告收取，此經被告坦承在
    卷（見4011號偵卷第20頁、本院原審卷第42頁），並核與前
    揭證人柯景仁、李萬福、卓惠霜之證述情節相符，且有員警
    於110年3月20日14時35分許，持本院核發之搜索票對本案住
    處執行搜索、扣押，並當場扣得象棋1副(32顆)、撲克牌1副
    、賭資70元之事實，復有卷附本院110年度聲搜字第198號搜
    索票、彰化縣警察局和美分局搜索扣押筆錄、扣押物品目錄
    表、現場圖、現場照片（見4011號偵卷第23-39頁、第83頁
    、第87-至103頁）及扣案之象棋1副(32顆)、撲克牌1副、賭
    資70元可佐，被告自110年2月間某日起至同年3月20日14時3
    5分許止，犯圖利聚眾賭博罪犯行，洵屬明確。
　㈢至於證人柯景仁於警詢時雖有證稱：如賭博到用餐時間，被
    告會提供便當或她自行下廚煮食物等語（見4011號偵卷第66
    頁）；另被告會提供食物、水果給賭客食用乙節，雖亦據證
    人李萬福、卓惠霜證述在卷。然被告於警詢中則供稱：我會
    提供茶水給賭客，不會提供食物給賭客等語（見4011號偵卷
    第20頁），核上開證人證述已有出入，被告是否會提供食物
    ，已非無疑。況賭客如有購買餐飲食用之需求，衡情應視所
    需花費，按各人實際需求委由未參與賭博之被告代購即可，
    何須約定以由自摸者支付一定金額之方式合購。再參以證人
    柯景仁於警詢時證稱：我知道被告收取抽頭金是用來支付生
    活費用、同事間會互相捧場等語（見4170號偵卷第16頁），
    已如前述，益見被告收取抽頭金，縱有購買餐飲給賭客，亦
    非單純賭客委由被告代為購買餐飲等物之費用，而係賭客依
    其等約定之抽頭金計算方式，自摸者拿出30元，由被告所收
    取，而被告則提供該賭博場所、賭博器具、水電、茶水等予
    賭客使用，兩者間具對價之關係，要屬俗稱之「抽頭金」至
    明，是縱被告確有將部分抽頭金用以購買餐飲供賭客食用，
    剩餘之抽頭金仍歸被告所有。再衡以依一般社會常情，被告
    提供包括賭博場所、賭具、水電、茶水等予賭客使用，理應
    耗費相當之勞力、時間及金錢，衡情其當無自招損失、平白
    增加各項花費之理，且參酌被告自承：我租上址每月租金2,
    500元，水電費約500元，每月生活費7,000元，上址租金、
    水電費都是我支出（見4011號偵卷第21頁），我現在剝蒜頭
    ，生活費是兒子每月給我1萬元，另有老人年金補助每月4,0
    00元（見本院原審卷第43頁），靠老人年金過生活，逢年過
    節子女會給錢，有信用貸款忘了多少錢，現在沒有在還（見
    本院二審卷第54頁）等語，可見被告經濟亦非寬裕，是被告
    所為提供賭博場所、賭具、水電，用以賺取賭客自摸贏牌後
    需支付之抽頭金，以支應各該花費並獲取相當報酬，應屬合
    理解釋。
  ㈣綜上所述，被告否認有抽頭、分紅，其辯護人為同此辯護，
    均無足採。本件事證明確，被告犯行堪以認定，應依法論科
    。　　
四、論罪科刑及沒收：
  ㈠核被告所為，係犯刑法第268條之意圖營利供給賭博場所、聚
    眾賭博罪。被告於上開期間，均係基於同一營利意圖，以相
    同方式持續為相同犯行，此犯行具有營業性、反覆實行之特
    徵，在刑法評價上，應各論以集合犯之一罪。又被告以一持
    續經營行為，同時觸犯上開2罪名，為想像競合犯，依刑法
    第55條前段規定，應從一重之圖利聚眾賭博罪處斷。
　㈡而辯護人雖為被告主張其年紀大，本身為社會弱勢，依刑法
    第59條規定減輕其刑云云。惟刑法第59條規定犯罪之情狀可
    憫恕者，得酌量減輕其刑，其所謂「犯罪之情狀」，與同法
    第57條規定科刑時應審酌之一切情狀，並非有截然不同之領
    域，於裁判上酌減其刑時，應就犯罪一切情狀（包括第57條
    所列舉之10款事項），予以全盤考量，審酌其犯罪有無可憫
    恕之事由，即有無特殊之原因與環境，在客觀上足以引起一
    般同情，以及宣告法定最低度刑，是否猶嫌過重等以為判斷
    （最高法院80年度台上字第3694號、80年度台覆字第39號刑
    事判決意旨參照）。查被告所犯之罪，依其犯罪情節，及其
    法定刑，犯罪後未知錯，並反省其行為，其惡性非輕，倘遽
    予憫恕被告而依刑法第59條規定減輕其刑，除對其個人難收
    改過遷善之效，無法達到刑罰特別預防之目的外，亦易使其
    心生投機、甘冒風險，無法達到刑罰一般預防之目的，衡諸
    社會一般人客觀標準，難謂有過重而情堪憫恕之情形，尚無
    適用刑法第59條規定之餘地，附此敘明。
　㈢爰以行為人之責任為基礎，審酌被告提供租屋處作為聚眾賭
    博財物之賭博場所，並藉此牟利，所為已危害社會善良風俗
    ，並助長投機風氣，實該非難，又犯後未能坦認犯行，難謂
    犯後態度良好，並兼衡其行為、所獲利益尚非甚鉅，暨被告
    自陳係國小肄業學歷，有美髮專長、目前從事剝蒜頭工作，
    每週最多領1000餘元，3名子女均已成年成家，現靠老人年
    金生活，逢年過節子女會給錢，有信用貸款，但沒在還等之
    智識程度、家庭及經濟狀況等一切情狀，量處如主文所示之
    刑，並諭知易科罰金之折算標準。 
　㈣至於被告雖未曾因故意犯罪而受有期徒刑以上刑之宣告，有
    臺灣高等法院被告前案紀錄表在卷可參。且本案係犯刑事訴
    訟法第376條所列之罪，而受一年以下有期徒刑之宣告（見
    法院加強緩刑宣告實施要點第3點），然斟酌被告之性格、
    素行、生活經歷、犯罪情狀及於犯後不思反省態度，足認有
    再犯之虞或難收緩刑之效（見法院加強緩刑宣告實施要點第
    7點）。辯護人辯稱希望給予緩刑之機會，本院審酌前情，
    認本件並無暫不執行被告刑罰為適當之情事，自不宜宣告緩
    刑，併此說明。
　㈤沒收：
　⒈扣案之象棋1副(32顆)、撲克牌1副，均係被告所有，供本案
    犯罪使用之物，此經證人柯景仁、李萬福、卓惠霜證述如前
    ，應依刑法38條第2項前段規定，宣告沒收。
　⒉又被告已收取抽頭金150元，此經證人李萬福證述在卷（見41
    70號偵卷第24頁），此核與證人柯景仁、卓惠霜、李萬福前
    揭證稱其等查獲當日分別已付抽頭金60元、30元、60元（依
    序見4170號偵卷第16、20、24頁-證人卓惠霜證稱當日交付3
    0或60元，依有疑有利被告原則，本院認定為30元），合計1
    50元相符，是被告因本案犯罪所得為150元，應依刑法第38
    條之1第1項前段、第3項規定，宣告沒收，於全部或一部不
    能沒收或不宜執行沒收時，追徵其價額。
　⒊至扣案之賭資110元，分別係黃進宏（10元）、黃綉綿（10元
    ）、吳秀蘭（10元）、張秀琴（10元）、陳淑珍（70元）所
    有，此經其等於警詢時陳述在卷（見4011號偵卷第48、52、
    56、60、80頁），扣案之象棋24顆，係張秀琴所有，亦據其
    陳述明確（見4011號偵卷第60頁、本院二審卷第142頁），
    均難認係被告所有供其犯罪所用之物，自無從於本案宣告沒
    收。
五、不另為無罪諭知部分：
　　另聲請簡易判決處刑書固認被告圖利提供賭博場所、聚眾賭
    博之行為，尚有賭客黃進宏、黃綉綿、吳秀蘭及張秀琴4人
    這一桌等情，惟查：　　
　㈠按犯罪事實應依證據認定之，無證據不得認定犯罪事實；不
    能證明被告犯罪者，應諭知無罪之判決，刑事訴訟法第154
    條第2項及第301條第1項分別定有明文。次按認定不利於被
    告之事實，須依積極證據，苟積極證據不足為不利於被告事
    實之認定時，即應為有利於被告之認定；又事實之認定，應
    憑證據，如未能發現相當證據，或證據不足以證明，自不能
    以推測或擬制之方法，以為裁判基礎。而刑事訴訟法上所謂
    認定犯罪事實之積極證據，係指適合於被告犯罪事實之認定
    之積極證據而言，雖不以直接證據為限，間接證據亦包括在
    內；然而無論直接或間接證據，其為訴訟上之證明，須於通
    常一般之人均不致有所懷疑，而得確信其為真實之程度者，
    始得據為有罪之認定，倘其證明尚未達到此一程度，而有合
    理之懷疑存在時，致使無從形成有罪之確信，根據「罪證有
    疑，利於被告」之證據法則，即不得遽為不利被告之認定（
    最高法院82年度台上字第163號、76年台上字第4986號、30
    年上字第816號等判決意旨參照）。
  ㈡證人黃進宏、黃綉綿、吳秀蘭及張秀琴4人為一桌從事賭博，
    有賭博案現場圖㈠可參（見4011偵卷第85頁），及其使用之
    賭桌為正方型折疊桌（見同上卷第95頁之現場照片）與另一
    桌所使用之賭桌不同（見同卷第97頁之現場照片）。而①證
    人黃進宏於警詢時證稱：賭具是大家一起出錢買的，被告沒
    有抽頭，我們每局才10元，沒辦法抽頭等語（見上卷第49頁
    ）；②證人黃綉綿於警詢時證稱：賭具是在屋內拿的，不知
    是誰的，每局玩10元，被告沒有抽頭，是我們自己相邀一起
    的等語（見上卷第52-53頁）；③證人吳秀蘭於警詢時證稱：
    我們玩10元1次，被告抽頭，沒有提供茶水或食物等語（見
    上卷第56-57頁）及其於本院審理時結證稱：賭一次10元，
    象棋不知道誰帶來的，隔壁桌不認識，我在外面廚房這邊，
    才剛去一下，警察就來，桌上才放10元而已等語（詳見本院
    二審卷第151-155頁）；④證人張秀琴於警詢時證稱：象棋24
    顆是我帶去的，我們玩象棋1次10元，被告沒有抽頭，沒有
    提供茶水或食物等語（見同上4011偵卷卷第60-61頁）及其
    於本院審理時結證稱：象棋是我準備的，少了3、4支，我們
    是玩娛樂的，不齊全也沒關係，我們沒有抽頭，當天我與黃
    綉綿、吳秀蘭、黃進宏4人一桌，我們這邊連一杯水都沒有
    ，另一桌有啤酒、保力達P，我們這一桌沒有礦泉水跟水等
    語（詳見本院二審卷第142-143頁）互參，證人黃進宏、黃
    綉綿、吳秀蘭及張秀琴4人均未提及有被告抽頭之情，且其
    玩法均證稱係1次10元，與前揭論罪科刑之賭博方式為每次3
    0元，顯然不同，自難以前揭證人柯景仁、李萬福、卓惠霜
    之證述關於抽頭等情節，而認定此桌亦為相同之賭博模式。
    被告就此桌賭博是否有每局抽頭150元，或係其他金額，容
    有疑義。
　㈢再參酌證人柯景仁於警詢時證稱：另一桌（第一桌）因為桌
    子距離很遠，我不知道被告是否有在第一桌抽頭等語（見41
    70偵卷第16頁），及證人李萬福於警詢時證稱：我知道另一
    桌（第一桌）剛開始玩，被告沒有收取抽頭金等語（見同上
    卷第24頁）。準此更難以認定被告就賭客黃進宏、黃綉綿、
    吳秀蘭及張秀琴4人這一桌亦有抽頭圖利之情形。
　㈣綜此，被告就上揭賭客黃進宏等4人之行為，實難認有何抽頭
    圖利行為，此部分犯行既屬不能證明，本應為其無罪之諭知
    ，惟因聲請簡易判決處刑書意旨認與前揭論罪科刑之部分，
    為集合犯之包括一罪關係，爰不另為無罪之諭知，附此敘明
    。
六、撤銷原判決之理由：　　　
    原審以被告罪證明確，予以論罪科刑，固非無見。惟查，原
    審判決認定：被告上揭圖利聚眾賭博行為包括賭客黃進宏、
    黃綉綿、吳秀蘭及張秀琴4人這一桌、賭資10元等情，然依
    本院上揭認定，被告此部分犯行罪證尚有未足，無從逕認包
    括此部分。又原審認定之賭博方式係以30元或60元不等之金
    額，並非賭資10元，然卻引用證人黃進宏、黃綉綿、吳秀蘭
    及張秀琴等人之證述，此認事用法尚有違誤。而象棋24顆之
    賭具係證人張秀琴所有，並非被告所有，且非供犯罪所用，
    原審疏未查明，而諭知沒收，亦有未洽。是以，被告上訴意
    旨否認犯行，雖為無理由，已說明如前，然原判決既有上開
    可議之處，自應由本院予以撤銷改判。
七、末按檢察官聲請以簡易判決處刑之案件，經法院認為有刑事
    訴訟法第451條之1第4項但書之情形者，應適用通常訴訟程
    序審判之，刑事訴訟法第452條定有明文；且對於簡易判決
    之上訴，準用刑事訴訟法第三編第一章及第二章之規定，管
    轄第二審之地方法院合議庭受理簡易判決上訴案件，應依通
    常程序審理。其認案件有刑事訴訟法第452條之情形者，應
    撤銷原判決，逕依通常程序為第一審判決，法院辦理刑事訴
    訟簡易程序案件應行注意事項第14項亦有規定。查本院認定
    之犯罪事實，被告就上開賭客黃進宏等人之賭博行為未有圖
    利分紅，已如前述，顯然與檢察官據以求處罪刑之事實不符
    ，而有刑事訴訟法第451條之1第4項但書第2款之情形，依前
    揭法律規定，原審適用簡易判決處刑程序，尚有未合，應由
    本院合議庭改依通常程序審理後，自為第一審之判決，檢察
    官或被告如不服本判決，仍得於法定上訴期間內，向管轄之
    第二審法院提起上訴，附此敘明。
據上論斷，應依刑事訴訟455條之1第1項、第3項、第452條、第4
51條之1第4項但書第2款、第369條第1項前段、第364條、第299
條第1項前段，判決如主文。
本案經檢察官余建國聲請簡易判決處刑，經檢察官林士富、林佳
裕到庭執行職務。　　
中　　華　　民　　國　　111 　年　　7 　　月　　21　　日
                  刑事第五庭    審判長法官  周淡怡
                                法      官  吳芙如
                                法      官  李淑惠
以上正本證明與原本無異。
如不服本判決應於收受判決後20日內向本院提出上訴書狀，並應
敘述具體理由。其未敘述上訴理由者，應於上訴期間屆滿後20日
內向本院補提理由書( 均須按他造當事人之人數附繕本) 「切勿
逕送上級法院」。
中　　華　　民　　國　　111 　年　　7 　　月　　21　　日
                                書  記  官  黃國源
　　　　　　　　　　　　　　　　
附表：
編號 品名、數量 沒收方式 1 未扣案之犯罪所得150元。 沒收，於全部或一部不能沒收或不宜執行沒收時，追徵其價額。 2 扣案之象棋1副（32顆）、撲克牌1副。 沒收。 

附錄本案論罪科刑法條全文　
【中華民國刑法第268條】
意圖營利，供給賭博場所或聚眾賭博者，處3年以下有期徒刑，
得併科9萬元以下罰金。